【裁判字號】    98,抗,1581
【裁判日期】    981130
【裁判案由】    聲明異議
【裁判全文】
臺灣高等法院民事裁定                  98年度抗字第1581號
抗  告  人  國鎰建設股份有限公司
法定代理人  甲○○
上列抗告人因債權人臺灣銀行股份有限公司與債務人中興紡織廠
股份有限公司間清償債務強制執行事件，聲明異議，對於中華民
國98年 8月31日臺灣桃園地方法院98年度執事聲字第12號所為裁
定提起抗告，本院裁定如下：
    主      文
抗告駁回。
抗告程序費用由抗告人負擔。
    理      由
一、按不動產所有人設定抵押權後，於同一不動產上，得設定地
    上權或其他權利，但其抵押權不因此而受影響，民國（下同
    ）96年3月28日修正前民法第866條定有明文。故不動產所有
    人於設定抵押權後，復就同一不動產與第三人訂立租賃契約
    ，致影響於抵押權者，依上開規定，不問其契約之成立，在
    抵押物扣押之前後，對於抵押權人當然不生效力，執行法院
    得依聲請或職權於拍賣程序終結前，以裁定除去其租賃關係
    ，依無租賃狀態逕行強制執行（司法院院字第1446號解釋參
    照）。此乃因抵押權為物權，經登記而生公示之效力，在抵
    押權登記後就抵押物取得地上權或其他使用收益之權利者，
    自不得使登記在先之抵押權受其影響。故所有人於抵押權設
    定後，在抵押物上所設定之地上權或其他使用收益之權利於
    抵押權有影響者，在抵押權人聲請拍賣抵押物時，發生無人
    應買或出價不足清償抵押債權之情形，即須除去該項權利而
    為拍賣，並於拍定後解除被除去權利者之占有而點交於拍定
    人，乃為使抵押權人得依抵押權設定時之權利狀態而受清償
    所必要（司法院大法官會議釋字第 304號解釋理由參照）。
二、經查：
    (一)債權人臺灣銀行股份有限公司〔下稱臺灣銀行，前於96年
      7月1日與中央信託局股份有限公司（下稱中央信託局）合
      併後為存續公司〕持臺灣臺北地方法院（下稱臺北地院）
      96年度促字第15 791號、96年度促字第9487號及96年度促
      字第4430號確定支付命令為執行名義，聲請原執行法院強
      制執行拍賣債務人中興紡織廠股份有限公司（下稱中興紡
      織廠公司）所有土地56筆及建物19筆（下稱執行標的不動
      產，包括如原裁定附表所示土地及建物在內）。而債權人
      臺灣銀行就其中如原裁定附表所示不動產，已於69年9月3
      日因設定登記而取得最高限額新臺幣（下同）4億5,000萬
      元之抵押權（下稱系爭抵押權），約定存續期間自69年 9
      月2日起至102年9月1日止，有他項權利證明書、及土地及
      建物登記謄本可稽（見原執行法院卷(二) 249至252、221至
      228頁）。
    (二)雖債務人中興紡織廠公司於提供如原裁定附表所示不動產
      設定系爭抵押權予債權人臺灣銀行後之96年 1月25日，將
      其中坐落桃園縣楊梅段二重溪段164之2地號土地之一部面
      積220坪、 及其地上69建號建物之一部面積52坪（下稱異
      議標的不動產）出租予抗告人，約定租賃期限自96年2月1
      日起至101年1月31日止，並經公證，業據抗告人提出出租
      房屋契約及公證書為證（見原執行法院卷(二)198至203頁）
      。惟經原執行法院就執行標的不動產核定底價為 11億1,0
      39萬元合併拍賣（其中如原裁定附表所示不動產底價合計
      為 5億2,232萬元─見原執行法院卷(二)257至264、268頁）
      ，委託台灣金融資產服務股份有限公司於拍賣公告內載明
      抗告人承租異議標的不動產，租期自96年2月1日起至 101
      年1月31日止，拍定後不點交等情，於98年6月10日進行第
      一次公開拍賣，結果無人應買（見原執行法院卷(二) 265頁
      ），自不足以清償債權人臺灣銀行之抵押債權即本金17億
      6,370萬0,520元及利息、違約金（見原執行法院卷(二) 168
      頁），是抗告人之上開租賃權，顯已影響債權人臺灣銀行
      之抵押權，執行法院自得依聲請或依職權除去其租賃關係
      ，而依無租賃之狀態強制執行。原執行法院司法事務官因
      而依債權人臺灣銀行之聲請（見原執行法院卷(二) 246頁）
      ，於98年 6月12日以執行命令除去上開租賃關係（見原執
      行法卷(二) 268頁），自屬有據。從而原裁定駁回抗告人對
      之所為之聲明異議，並無違誤。
    (三)抗告意旨雖以：債權人臺灣銀行之抵押債權至多僅有 1億
      3,430萬2,421元，而原裁定附表所示不動產經減價後之第
      二次拍賣底價高達 4億1,785萬6,000元，是上開抵押債權
      應得足額受償，自無除去租賃關係之必要；又伊與債務人
      中興紡織廠公司洽商以合作開發方式分割出售如原裁定附
      表所示不動產，業經債權人臺灣銀行會商同意，伊始承租
      異議標的不動產，出資加以整修，自96年 2月間迄今，聘
      請專業員工從事土地開發，支出租金、員工薪資及營運成
      本，約略估算超過千萬元，債權人臺灣銀行同意伊開發土
      地在先，自不得聲請除去伊之租賃權云云。惟查：(1)本件
      債權人臺灣銀行持有前述對於債務人中興紡織廠公司之三
      項執行名義，其債權額合計為本金17億6,370萬0,520元及
      其利息、違約金，業據債權人臺灣銀行提出各該支付命令
      及確定證明書為證（見原執行法院卷(二) 176至180、183、
      184頁）。 其中臺北地院96年度促字第9487號及96年度促
      字第4430號支付命令之債權人均為臺灣銀行，且均屬上開
      最高限額抵押權存續期間內所發生之債權（見原執行法院
      卷(二)178、179、183頁）， 自係該最高限額抵押權擔保之
      範圍。至臺北地院96年度促字第15791號支付命令之債權
      人雖為中央信託局，惟該執行名義債權已因公司合併而由
      合併後存續之債權人臺灣銀行承受（公司法第75條規定參
      照），既係發生於上開最高限額抵押權存續期間內（見原
      執行法院卷(二) 176頁），自亦屬上開最高限額抵押權擔保
      之範圍。抗告人抗辯臺北地院96年度促字第 15791號及96
      年度促字第9487號支付命令之債權均非系爭抵押債權云云
      （見本院卷 9、10頁），殊不足取。(2)債務人中興紡織廠
      公司雖曾於94年 9月21日致函債權人臺灣銀行所屬城中分
      行，通知將就抗告人所洽商建議將楊梅印染廠之廠區建物
      拆除後，土地以合作開發方式分割出售乙事舉辦說明會，
      請其派員參加，固有抗告人提出之中興紡織廠公司94年 9
      月21日(94)興業字第47號函可稽（見本院卷22頁），惟該
      函僅係債務人中興紡織廠公司片面發出之通知，尚難遽認
      債權人臺灣銀行已派員參與該說明會，尤不足憑此遽認其
      確已同意債務人中興紡織廠公司將異議標的不動產出租予
      抗告人。是抗告意旨執前詞指摘原裁定不當，聲明廢棄，
      為無理由，應予駁回。
三、據上論結，本件抗告為無理由，依強制執行法第30條之1 ，
    民事訴訟法第495條之 1第1項、第449條第1項、第95條、第
    78條，裁定如主文。
中    華    民    國    98    年    11    月    30    日
                    民事第六庭
                        審判長法  官 林鄉誠
                              法  官 張  蘭
                              法  官 梁玉芬
正本係照原本作成。
本裁定除以適用法規顯有錯誤為理由外，不得再抗告。如提起再
抗告，應於收受後10日內委任律師為代理人向本院提出再抗告狀
。並繳納再抗告費新台幣１千元。
中    華    民    國    98    年    12    月    2     日
                              書記官 常淑慧

司法院資訊處製作；財團法人民間司法改革基金會備份。
